【裁判字號】    98,台上,57
【裁判日期】    980115
【裁判案由】    請求損害賠償等
【裁判全文】
最高法院民事判決                九十八年度台上字第五七號
上  訴  人  甲○○
訴訟代理人  謝曜焜律師
上  訴  人  康聖有限公司
法定代理人  丙○○
訴訟代理人  陳彥任律師
被 上訴 人  旭順食品股份有限公司
法定代理人  乙○○
訴訟代理人  陳信瑩律師
上列當事人間請求損害賠償等事件，上訴人對於中華民國九十七
年八月二十日台灣高等法院第二審更審判決（九十六年度上更(一)
字第一八七號），上訴人各自提起上訴，本院判決如下：
    主  文
原判決關於駁回上訴人甲○○之上訴及該訴訟費用部分廢棄，發
回台灣高等法院。
上訴人康聖有限公司之上訴駁回。
關於駁回上訴人康聖有限公司之上訴部分第三審訴訟費用由上訴
人康聖有限公司負擔。
    理  由
上訴人康聖有限公司（下稱康聖公司）主張：對造上訴人甲○○
為被上訴人公司之實際負責人，於民國八十八年一月二十七日未
經伊同意，擅自指示第一審共同被告許麗花領取伊在台灣省合作
金庫長春支庫活儲帳戶（下稱系爭帳戶）內之款項新台幣（下同
）四百七十一萬五千六百十六元（下稱系爭款項），交其換成台
灣銀行支票十三張（下稱台支十三張支票）。並由其代表被上訴
人交付訴外人儂特利食品股份有限公司（下稱儂特利公司）以為
支付買賣價款之用。上訴人甲○○挪用伊之存款，侵害伊之財產
權，自應負侵權行為之責。又被上訴人與伊間並無任何債權債務
關係，卻無法律上原因受領上訴人甲○○之給付，受有上述債務
消滅之利益，即構成不當得利。爰依侵權行為及不當得利之法律
關係，求為命上訴人甲○○及被上訴人各給付系爭四百七十一萬
五千六百十六元本息，其中一人為給付時，另一人於該給付範圍
內免為給付之判決。
上訴人甲○○係以：丙○○受讓原董事林碧芬出資未得其他全體
股東同意，不能取得康聖公司之董事資格，自無法定代理權。康
聖公司係伊獨資借用訴外人林碧芬等人名義為股東而成立，其業
務及財務實際上均由伊掌控，並持有系爭帳戶之存摺及印鑑，資
為指示康聖公司會計人員執行存提款事項，供財務調度之用。伊
與康聖公司間就系爭帳戶有消極信託之契約關係，伊為真正財產
所有權人，提領系爭款項，即無侵害康聖公司權利或不當得利可
言等語，資為抗辯。
被上訴人則以：提領系爭款項及交付台支十三張支票予訴外人儂
特利公司者，均係非伊公司負責人之上訴人甲○○所為，縱該給
付係用以支付伊公司對訴外人儂特利公司之買賣價金，然伊公司
之債務消滅，既係基於上訴人甲○○之給付行為，並非來自康聖
公司，顯與康聖公司受損害間無直接因果關係，康聖公司請求伊
公司返還不當得利，即屬無據等語，資為抗辯。
原審廢棄第一審所為命被上訴人給付之判決，改判駁回康聖公司
就此部分在第一審之訴，並駁回上訴人甲○○之上訴，無非以：
按有限公司股東非得其他全體股東過半數之同意，不得以其出資
之全部或一部轉讓於他人；前項轉讓，不同意之股東有優先受讓
權；如不承受，視為同意轉讓，並同意修改章程有關股東及其出
資額事項；公司董事非得其他全體股東同意，不得以其出資之全
部或一部，轉讓於他人。公司法第一百十一條第一至三項定有明
文。查康聖公司股東林梅宇死亡後，康聖公司雖未待股東林梅宇
名義下之股份繼承後再進行股份轉讓同意之決議及改選新董事，
而將股東林梅宇之股份列為遺產管理戶不參與表決，於九十年二
月十九日決議由原董事林碧芬出資額十九萬元、高俊彥出資額十
五萬元、王錦珠出資額二萬元，高進發出資額二十萬元轉讓予丙
○○，並修改章程，選任丙○○為董事。其中除原董事林碧芬轉
讓出資額未獲全體股東同意外，其餘股東出資額一部轉讓予丙○
○均符合前開規定，故丙○○被選任為康聖公司之董事，具狀聲
明承受訴訟，係屬合法。次查上訴人甲○○非康聖公司股東，有
康聖公司登記資料案卷可稽。上訴人甲○○抗辯其為康聖公司實
際出資人及所有人，為不可採。康聖公司為依法設立登記之營業
社團法人，在法律上為獨立之權利義務主體，故公司與個人之財
產有別，康聖公司在銀行開立之帳戶，自為其營業所必需，否則
無法對外為營運行為。上訴人甲○○當時為康聖公司之總經理，
其有為公司營業上之必要行為之權限，諸如支票用印、款項支出
等，相關員工於請示上訴人甲○○後即得為之，此亦為事理之常
，屬於康聖公司內部管理之問題，並不能以上訴人甲○○綜攬大
小事務，有權決定支票用印、款項支出等公司營運之事務，即認
為康聖公司帳戶內之資金全歸屬其個人所有，而得自由運用於與
康聖公司業務不相干之事務上。而證人胡寶梅、許麗花、周達桂
、黃琦華、黃麗蓮、林燦欽、楊昌華分別於台灣台北地方法院八
十八年度訴字第三八六二號損害賠償事件、台灣台北地方法院檢
察署八十八年度偵字第一五八四○號背信案件、八十八年度偵字
第六八九八號侵佔案件之證述，均不能證明上訴人甲○○與康聖
公司股東間為借名登記關係，而得自由使用系爭帳戶內款項。查
系爭帳戶自八十五年一月一日至八十六年三月三十一日止，所有
存入款項共有一千五百五十八萬八千六百七十三元，有合作金庫
長春分行九十二年十月十四日合金長春字第○九二○○五○三六
號函附交易明細表可稽。上訴人甲○○於八十六年十月九日至八
十七年十二月二十八日間存入系爭帳戶十張支票共六百六十一萬
一千四百十八元、七張支票共四百九十六萬九千四百二十元，有
上海商業儲蓄銀行三重分行、合作金庫銀行長春分行九十年十月
二十五日函、旭順公司九十七年五月二十三日函附卷可稽。其餘
資金不能證明為甲○○所有，應認屬康聖公司所有。然甲○○又
分別於八十六年十二月二十七日、八十七年五月十三日、八十七
年六月二十六日自系爭帳戶提領八百萬元、七百萬元及二百五十
萬元，有取款憑條、匯款申請書、轉帳收入傳票等在卷足憑。是
上訴人甲○○自系爭帳戶所提領之金錢較之其私人存入之資金為
多。次查上訴人甲○○將系爭款項用以支付被上訴人向訴外人儂
特利公司購買生財器具、租賃改良物及廚房設備之價金等情，業
據證人陳來福即訴外人儂特利公司負責人證稱屬實，並有被上訴
人與訴外人儂特利公司間買賣契約書在卷可稽。足認上訴人甲○
○確實於八十八年一月二十七日指示第一審共同被告許麗花提領
上訴人康聖公司帳戶內金錢。上訴人甲○○前開提領行為係侵害
上訴人康聖公司之財產權，上訴人康聖公司受有損失，兩者間並
有因果關係。是上訴人康聖公司主張上訴人甲○○未經同意自系
爭帳戶提領系爭款項，係故意侵害其財產權，應負損害賠償責任
，即屬有據。另上訴人康聖公司受有損害與否，應視其與上訴人
甲○○之間提領系爭款項之關係有無法律上原因，至上訴人甲○
○提得系爭款項後復將該款項用於他處，非康聖公司受損害之原
因，亦即被上訴人受有債務消滅之利益，係緣於上訴人甲○○之
行為，非直接來自於康聖公司之給付，故被上訴人受有利益並無
導致康聖公司之損害。則上訴人甲○○自系爭帳戶提領系爭款項
固係侵害康聖公司權利，惟上訴人甲○○將系爭款項支付予被上
訴人對第三人之買賣價款，被上訴人並未致康聖公司受有損害，
不成立不當得利。又被上訴人既無侵權行為，亦不成立不當得利
，自無依不真正連帶債務關係對康聖公司負給付責任。從而康聖
公司依據侵權行為之法律關係，請求上訴人甲○○給付四百七十
一萬五千六百十六元本息部分為有理由，應予准許。請求被上訴
人給付四百七十一萬五千六百十六元本息部分，為無理由，應予
駁回等詞，為其判斷之基礎。
一、廢棄發回（上訴人甲○○上訴）部分：
按證人為不可代替之證據方法，如果確係在場聞見待證事實，而
其證述又非虛偽者，縱令證人與當事人有親屬、親戚或其他利害
關係，其證言亦非不可採信。又當事人約定，一方以他方名義存
款於金融機關，名義人僅單純出借名義，對存款無管理、處分之
權，存單、印章、存摺均由借用人持有，借用人並得自由提、存
款之消極信託契約，借用人之提款行為乃權利之行使，無侵害名
義人權利可言。查證人胡寶梅、許麗花、周達桂、黃琦華在台灣
台北地方法院八十八年度訴字第三八六二號損害賠償事件中證述
上嫺公司、唐群公司及關係企業均由上訴人甲○○掌管，存、提
款都交由上訴人甲○○用印；證人周達桂、黃麗蓮在台灣台北地
方法院檢察署（下稱台北地檢署）八十八年度偵字第一五八四○
號背信案件中證稱上嫺公司之經營由上訴人甲○○負責，財務亦
由其處理；證人林燦欽、胡寶梅、黃琦華在同地檢署八十八年度
偵字第六八九八號侵佔案件中證稱上嫺公司支票都交由總經理甲
○○蓋章寄給廠商；證人楊華昌、黃麗蓮、許麗花、周達桂分別
於第一審及原審證稱其任職期間，上訴人康聖公司主要負責人為
上訴人甲○○，主要掌控者亦為上訴人甲○○，但當時公司登記
之負責人卻為林碧芬，但林碧芬為人頭，公司內決定是否承包業
務及承包數量決定者為上訴人甲○○。因此處理上訴人康聖公司
之存摺及印章者為上訴人甲○○，該兩項物品均由上訴人甲○○
持有及使用等語，（見一審卷(二)第一一一頁、第四○六頁、原審
卷(二)第一二○、第三五六至三六七頁、第三六八至三六九頁）。
參以上訴人康聖公司原登記之董事為林碧芬，依公司法第一百零
八條第一項規定原應由林碧芬代表公司執行職務，惟上訴人康聖
公司之印章及存摺卻均由非公司之股東之上訴人甲○○持有及使
用，則上訴人甲○○抗辯其為上訴人康聖公司之實際負責人，林
碧芬等僅為掛名負責人等語，似非全然無據。原審認上揭證人不
能證明上訴人甲○○與上訴人康聖公司就系爭帳戶為借名登記關
係，自嫌速斷。次查上訴人康聖公司於第一審曾陳稱上訴人甲○
○於八十六年十月九日迄八十七年十二月二十八日於其公司帳戶
存入發票人為被上訴人公司之支票十紙，共計金額為六百六十一
萬一千四百十八元。然上訴人甲○○於八十七年五月十四日向其
索回上揭款項，並另向其拆借三十八萬八千五百八十二元，彙整
七百萬元匯入上訴人甲○○於美國之個人帳戶云云。然上揭支票
中有三紙面額分別為一百三十六萬五千元、一百十一萬四千五百
九十三元、一百十五萬八千三百三十元發票日分別為八十七年十
一月三十日、八十七年十二月十一日、八十七年十二月二十八日
，則上訴人甲○○如何得先於八十七年六月前索回該支票金額，
已滋疑義。再者，上訴人甲○○於八十七年五月十三日自系爭帳
戶中提領現金七百萬元之交易明細表（原審卷(二)第一四四頁），
該匯款單上載明匯款名義人為丙○○個人，匯款分類名稱為償還
國外借款（一審卷(一)第三○四頁）及丙○○係於九十年二月間始
受讓上訴人康聖公司股權被選任為董事等情，則上訴人康聖公司
匯款是否非基於借貸或返還前開六百六十餘萬元之支票暫存款項
，亦非無疑。又除上揭支票金額及原審認定為上訴人甲○○自有
資金四百九十六萬九千四百二十元外，上訴人甲○○並提出系爭
帳戶存款憑條十七紙及證人周達桂、黃麗蓮於原審證明上訴人甲
○○另交付現金至少一千五百七十六萬七千二百六十元，分由其
二人去銀行存入系爭帳戶。上訴人康聖公司雖否認之，惟該等款
項是否為上訴人甲○○所有，與其所提領之款項是否逾越其所存
入之款項，致侵害上訴人康聖公司之財產權攸關。原審未詳為調
查審認，遽為上訴人甲○○不利之認定，亦欠允洽。上訴人甲○
○上訴論旨，指摘於其不利部分之原判決不當，求予廢棄，非無
理由。
二、駁回上訴（上訴人康聖公司上訴）部分：
原審就此部分本於上述理由而為上訴人康聖公司敗訴之判決，經
核於法並無違背。上訴論旨，仍就原審取捨證據、認定事實及解
釋契約之職權行使，暨其他與判決結果不生影響之理由，指摘此
部分原判決不當，求予廢棄，非有理由。
據上論結，本件上訴人甲○○之上訴為有理由，上訴人康聖公司
之上訴為無理由。依民事訴訟法第四百七十七條第一項、第四百
七十八條第二項、第四百八十一條、第四百四十九條第一項、第
七十八條，判決如主文。
中    華    民    國  九十八  年    一    月   十五   日
                      最高法院民事第四庭
                          審判長法官  許  朝  雄
                                法官  陳  淑  敏
                                法官  鄭  玉  山
                                法官  黃  義  豐
                                法官  袁  靜  文
      本件正本證明與原本無異
                                      書  記  官
中    華    民    國  九十八  年    二    月    三    日
                                                      K


司法院資訊處製作；財團法人民間司法改革基金會備份。
